【裁判字號】    88,苗簡,488
【裁判日期】    890218
【裁判案由】    確認本票債權不存在
【裁判全文】
宣示判決筆錄                                    八十八年度苗簡字第四八八號
    原      告  丙○○
    被      告  甲○○
    訴訟代理人  乙○○
右當事人間八十八年度苗簡字第四八八號確認本票債權不存在事件，於中華民國八十
九年二月十八日下午五時在本院第八法庭公開宣示判決，出席職員如左：
                     法      官  林念祖
                     法院書記官  邱鴻志
                     通      譯  秦秀英
朗讀案由兩造均未到。
法官朗讀主文宣示判決，並諭知將判決主文、所裁判之訴訟標的及其理由要領，記載
於後：
    主      文
確認被告持有原告所簽發，發票日民國八十六年八月三十日、面額四十萬元、到期日
八十六年十二月十五日、票號第二一六二四七號之本票債權不存在。
訴訟費用由被告負擔。
    訴訟標的：
確認本票債權不存在。
    理  由  要  領
一、本件被告經合法通知，未於最後言詞辯論期日到場，核無民事訴訟法第三百八十
    六條所列各款情形，爰依原告之聲請，由其一造辯論而為判決。
二、事實摘要：
（一）原告起訴主張：原告借貸新臺幣（下同）一百五十萬元予訴外人徐盛全，其中
      四十萬元為被告甲○○出資，被告要求原告於民國八十六年八月三十日簽發面
      額四十萬元、到期日八十六年十二月十五日、票號第二一六二四七號之本票一
      紙作為保證用，雙方並立下「約定書」一紙，同意訴外人徐盛全未清償時，被
      告不得持該紙本票向原告請求兌現，並由被告之妻乙○○為見證人，在其上簽
      名。後由訴外人徐盛全之父徐天送同意移轉等值之土地予兩造為清償，原告在
      被告甲○○所經營之大發當鋪將上情告知被告甲○○夫妻，被告同意以土地代
      償之情，並交付被告之子黃蘭葳之印鑑及身分資料予原告辦理所有權移轉登記
      ，原告委託代書韋碧春辦理，惟因黃蘭葳不符減稅條件，始再向被告拿取印鑑
      及身分資料，並已將坐落苗栗縣南勢坑段上南勢坑小段地號一○九四之三一號
      土地移轉予被告甲○○所有，債務既已清償，被告自不得再行使上開本票權利
      ，詎被告嗣後又改稱要錢而不要土地，而於八十八年六月二十八日向鈞院聲請
      本票裁定，並經鈞院以八十八年度票字第四三八號裁定准予強制執行、臺灣高
      等法院臺中高分院駁回抗告在案，為此起訴請求確認上開本票債權不存在等語
      。
（二）被告未於最後言詞辯論期日到場，其前之陳述則以：錢係借予原告之男友陳金
      豐，嗣後原告說要共同償還，因此換了一張原告之本票，並非借予徐盛全、徐
      天送父子。原告提出之「約定書」雖有被告訴訟代理人即被告之妻乙○○之簽
      名，但乙○○並不知其內容，可能係某日酒醉後見同行之呂學聖簽名就跟著簽
      。被告當初提供其子黃蘭葳之印鑑及身分資料並非要辦理所有權移轉登記，而
      係要設定抵押權，後來原告說黃蘭葳太小，才改拿被告之印鑑，結果辦好竟是
      移轉所有權，被告並未同意以土地代償，已移轉之土地現值亦不足四十萬元等
      語，資為抗辯。
三、法院之判斷：
（一）按：第三人與債務人訂立契約承擔其債務者，如經債權人承認，發生債務承擔
      之效力；又債權人受領他種給付以代原定之給付，債權人並已就代物清償承諾
      者，其債之關係消滅，民法第三百零一條、三百十九條規定甚明，最高法院並
      著有十九年上字第四八八號、二十八年上字第一九七七號判例可資參照。又代
      物清償經成立者，無論他種給付與原定之給付其價值是否相當，債之關係均歸
      消滅，最高法院五十二年臺上字第三六九六號判例對此揭櫫甚明。系爭本票係
      屬原告簽發，為原告所自認。故該本票債權之存在與否，首應審究債權人即被
      告就原應以金錢給付之票據債務，有無同意由第三人徐天送代為清償，並提供
      土地作為代物清償。
（二）原告主張其曾與被告立下「約定書」一紙，同意訴外人徐盛全未清償時，被告
      不得持該紙本票向原告請求兌現，並由被告之妻乙○○為見證人，在其上簽名
      一節，業經原告提出與所述相符之「約定書」一紙為證。被告雖以：被告之妻
      乙○○並不知其內容，可能係某日酒醉後見同行之呂學聖簽名就跟著簽云云，
      資為抗辯，惟經核對該「約定書」上「乙○○」之簽名，與乙○○於八十八年
      十二月六日在本院提出之委任狀上之簽名完全相同，毫無酒醉後字跡歪斜扭曲
      之情形，其空言抗辯稱係乙○○酒醉後所簽云云，尚非可採。
（三）原告次主張：訴外人徐盛全之父徐天送同意移轉等值之土地予兩造為清償，原
      告在被告甲○○所經營之大發當鋪將上情告知被告甲○○夫妻，被告同意以土
      地代償之情，並交付被告之子黃蘭葳之印鑑及身分資料予原告辦理所有權移轉
      登記，原告委託代書韋碧春辦理，惟因黃蘭葳不符減稅條件，始再向被告拿取
      印鑑及身分資料，並已將坐落苗栗縣南勢坑段上南勢坑小段地號一○九四之三
      一號土地移轉予被告甲○○所有等情，業據其提出與所述相符之所有權狀原本
      、印章二顆（以上附於本院卷證物袋內）、所有權移轉契約書、土地增值稅繳
      款書、土地謄本為證，證人即原告委託之代書韋碧春亦證稱：原告一開始即委
      託我辦買賣，起先是以黃蘭葳之身分證影本及戶籍謄本來辦理，後來原告改稱
      要以甲○○名義辦理，其間雖未曾打電話予甲○○或黃蘭葳，但原告曾提供一
      電話號碼，其依號碼撥打，稱找甲○○之太太，有一女性答稱她就是，其告知
      黃蘭葳已有之土地不符減稅條件等情，要求該女性提供甲○○名下之耕地地號
      以便查詢，惟查詢甲○○所有之該等地號土地發現仍不符減稅條件，彼時其已
      未保留電話號碼，遂直接將結果告知原告。過戶辦妥後原告亦曾在其辦公室撥
      出一通電話，由其與對方交談，對方為女性，自稱甲○○那邊而詢問進行之情
      形，其告知辦理買賣登記且已過戶完成並登記至甲○○名下：：：等語甚詳。
      被告雖以：當初提供其子黃蘭葳之印鑑及身分資料並非要辦理所有權移轉登記
      ，而係要設定抵押權，後來原告說黃蘭葳太小，才改拿被告之印鑑，結果辦好
      竟是移轉所有權，被告並未同意以土地代償等語置辯，惟查：
    (1)被告之子黃蘭葳為六十八年三月十九日生，至八十八年三月十九日即已成年，
      系爭土地係於八十八年七月二十日登記過戶，自無所謂「因黃蘭葳太小，才改
      用被告名義」之問題，被告執此為辯，已非可採。
    (2)於抵押權之法理及社會常情，抵押權係為擔保債權而設定，故抵押權人與債權
      人通常為同一人，僅有在移轉所有權之情形，因國人具有在生前以子女名義置
      產，以免除遺產稅之觀念，始有用子女名義登記之情形。苟兩造之原意僅要設
      定抵押權，為何被告並非直接交付甲○○之證件辦理，而係先交付其子黃蘭葳
      之證件，嗣後才改為被告名義？故被告此一抗辯，違反經驗法則，尚非可信。
      參諸證人即代書韋碧春之證言，應認原告所稱被告之原意係要將徐天送提供之
      土地移轉被告之子黃蘭葳，以代清償，因黃蘭葳不符減稅條件，始改用甲○○
      證件辦理，但甲○○亦不符減稅條件，故仍有繳交土地增值稅等情，較為可信
      。
（四）被告既同意受讓土地所有權，自係同意由第三人徐天送代為清償，並提供土地
      作為代物清償，且原告亦已代理徐天送將土地移轉予被告，依首開法條及判例
      要旨，無論他種給付與原定之給付其價值是否相當，債之關係均歸消滅。
（五）就系爭本票而言，被告係原告之直接後手，因此原告得持兩造間所存之抗辯事
      由，對抗持票人即被告，此依票據法第十三條之反面解釋甚明。兩造間取得本
      票之原因關係既因第三人之代物清償而使債之關係消滅，原告據此提起本訴，
      請求確認本票債權不存在，洵屬有據，應予准許。
（六）本件事證已臻明確，兩造其餘攻擊防禦方法及所提證據已予審究，核與判決結
      果不生影響，不再一一論列，併此敘明。
中      華      民      國    八十九    年      二      月     十八     日
                                  臺灣苗栗地方法院苗栗簡易庭
~B法      官  林念祖
右筆錄正本係照原本作成。
本筆錄正本之送達，與判決正本之送達，有同一效力。
如對本判決上訴，須於判決送達後二十日內向本庭提出上訴狀，同時表明上訴理由，
如已於本判決宣示後送達前提起上訴者，應於判決送達後十日內補具上訴理由（均須
按他造當事人之人數附繕本，並繳納上訴費用，另附送達郵票三百四十元）。
~B法院書記官  邱鴻志
中      華      民      國    八十九    年      二      月     十八     日


司法院資訊處製作；財團法人民間司法改革基金會備份。
